【裁判字號】    98,訴,634
【裁判日期】    990127
【裁判案由】    給付賠償金
【裁判全文】
臺灣臺北地方法院民事判決               98年度訴字第634號
原      告  甲○○
訴訟代理人  高涌誠律師
            林柏男律師
            黃旭田律師
被      告  和泰豐建設股份有限公司
法定代理人  乙○○
訴訟代理人  黃淑芬律師
上列當事人間請求給付賠償金事件，本院於民國99年1月13日言
詞辯論終結，判決如下：
    主  文
被告應給付原告新台幣壹佰壹拾萬肆仟伍佰柒拾壹元，及自民國
九十七年五月二十五日起至清償日止，按年息百分之五計算之利
息。
訴訟費用由被告負擔。
本判決第一項於原告以新台幣拾陸萬捌仟元供擔保後，得假執
行。但被告如以新臺幣壹佰壹拾萬肆仟伍佰柒拾壹元為原告預供
擔保後，得免為假執行。
反訴原告之訴及假執行之聲請均駁回。
反訴訴訟費用由反訴原告負擔。
    事實及理由
壹、程序部分：被告法定代理人於起訴時為謝文聰，繼於本院審
    理期間變更為乙○○，業經其具狀聲請承受訴訟（見本院卷
    第77頁），經核無不合，應予准許。
貳、實體部分
一、本訴部分
  (一)原告主張：兩造於民國96年7月13日簽定買賣契約書（下稱
    系爭契約），由原告向被告購買臺北市○○區市○段三小段
    185、186、187等地號土地三筆及同段236建號即門牌號碼為
    臺北市○○路17號之房屋（下稱系爭房地），然因系爭房屋
    之原承租戶統一超商股份有限公司（下稱統一超商）之租期
    至98年1月31日始終止，故兩造在系爭契約特別約定第6點約
    定，若買方（即原告）需提前終止租約，則統一超商自97
    年8月1日起至98年1月31日止之賠償金或補償金由賣方（即
    被告）負擔。嗣後原告為申請建照重建大樓之用，遂向統一
    超商終止租賃契約，並要求其於97年6月4日前搬離，統一超
    商遂以97年4月3日97統超字第173號函請求新臺幣（下同）1
    ,480,965元(設備殘值172453元及營業損失利益1,308,512元
    )，原告並於97年5月30日給付統一超商1,480,965元，其中
    被告應負擔1,104,571元（平均月淨利163,564×6=981,348
    ，加上設備殘值123,18 7元），原告曾以圓環郵局第322號
    存證信函催告被告給付，惟未獲置理，爰依系爭契約特別約
    定第6點之法律關係，請求被告給付上開款項及法定遲延利
    息等語。並聲明：1.被告應給付原告1,104,571元，及自97
    年5月25日起至清償日止，按年息5%計算之利息。2.願供擔
    保請准宣告假執行。
  (二)被告則以：對原告主張被告應負擔之統一超商賠補償金1,10
    4,571元不爭執，惟因系爭契約第3條約定原告除於簽約當日
    交付588萬元之即期支票外，應於96年7月18日支付第二期款
    5,000萬元、於96年8月18日支付第三期款5,000萬元、於96
    年9月18日支付第四期款3,336萬元及於96年10月13日前支付
    尾款3億2,000萬元。詎原告各期款均有部分金額未依約支付
    ，依系爭契約第8條第3項、特別約定條款第1點、第3點約定
    ，原告應給付遲延違約金4,104,800元及負擔被告向全國農
    業金庫銀行（下稱農業金庫）貸款之利息955,032元，然原
    告僅支付利息335,290元，總計有4,724,542元（4,104,800+
    955,032-335,290=4,724,542）尚未償還被告，業經被告以
    97年2月19日世貿郵局第233號存證信函催告原告，惟未獲置
    理，爰依民法第334條第1項前段規定主張抵銷等語，資為抗
    辯。並聲明：1.原告之訴駁回。2.如受不利判決，願供擔保
    請准宣告免予假執行。
二、反訴部分
  (一)反訴原告主張：反訴被告未依系爭契約第3條約定，按時給
    付反訴原告第二、三、四期款及尾款。依系爭契約第8條第3
    項、特別約定條款第1點、第3點約定，原告應給付遲延違約
    金及負擔被告向農業金庫貸款之利息，總計金額為4,724,54
    2元，扣除反訴原告在本訴中與反訴被告本訴請求之金額1,1
    04,571元抵銷後，反訴被告尚應給付反訴原告3,619,9 71元
    （4,724,542-1,104,571＝3,619,971），爰依系爭契約第8
    條第3項及特別約定第1點、第3點之約定，請求反訴被告給
    付上開款項等語，並聲明：1.反訴被告應給付反訴原告3,61
    9,971元，及自反訴起訴狀繕本送達翌日起至清償日止，按
    年息5%計算之利息。2.願供擔保請准宣告假執行。
  (二)反訴被告則以：反訴被告於簽約時已告知反訴原告，因系爭
    契約金額龐大及資金調度之需，其各期款將會較約定日期延
    後數日支付，故反訴被告付款雖有遲延，但在每期款項給付
    日前，皆事先告知反訴原告並得其豁免，反訴原告不得事後
    向其請求違約金。又縱認反訴被告有給付遲延，然反訴原告
    未曾向反訴被告催告給付，與契約第8條第3項約定需經催告
    始得請求違約金之要件不符，況系爭契約違約金之約定過高
    ，應予酌減。至延後支付尾款所生之農業金庫貸款利息部份
    ，反訴被告本已於96年10月間向銀行申請貸款以支付尾款，
    然因當時適逢內政部將抵押權契約改版，地政機關與銀行對
    該新版契約書之見解歧異，致申請案延宕件使銀行無法如期
    核撥貸款，而因貸款程序之延遲係不可歸責於反訴被告，雙
    方乃協議以反訴被告開始對原承租戶收取租金之日即96年11
    月5日以後之利息335,290元由買方（即反訴被告）負擔，而
    反訴被告亦已將該利息支付與反訴原告，故有關農業金庫銀
    行貸款利息之部分，雙方已合意由反訴被告補貼反訴原告利
    息33 5,290元，反訴被告亦已支付與反訴原告，故反訴原告
    再為請求實無理由等語，資為抗辯，並聲明：1.反訴原告之
    訴及假執行之聲請均駁回。2.如受不利判決，願供擔保請准
    宣告免為假執行。
三、兩造不爭執事項：
  (一)兩造於96年7月13日簽訂系爭契約，約定如原告提前終止統
    一超商之租約，被告須負擔自97年8月1日起至98年1月31 日
    止，因提前終止統一超商租約之賠償金。
  (二)原告提前終止與統一超商之租約，並已給付統一超商1,480,
    965元，被告依約應負擔部分賠償數額為1,104,571元。
  (三)系爭契約第8條第3項約定之每日千分之五之遲延違約金，須
    經催告始得請求。
四、得心證之理由
    原告主張被告依約需給付統一超商補償金1,104,571元，為
    被告所不爭執，惟抗辯原告遲延給付各期價金，依約應給付
    被告遲延違約金及負擔被告向農業金庫貸款之利息，被告並
    以之與原告之請求為抵銷，剩餘部分則另以反訴請求等語，
    為原告所否認，兩造並以前開情詞置辯，是本件之爭點為：
    (一)遲延違約金部分：被告是否同意原告延後付款，而拋棄期
    限利益？如無，被告有無催告原告給付價金？該違約金之約
    定有無過高？(二)被告主張原告應負擔農業金庫貸款利息619,
    742元是否有理由？經查：
  (一)被告是否同意原告延遲付款，而拋棄期限利益？
  1.原告主張其於簽約時即告知被告，屆時為資金調度之必要，
    給付日期將會晚幾天，被告當時之法定代理人謝文聰、實際
    負責人乙○○及林副總即表示可以通融等情，業經證人即兩
    造締約時在場之代書邱王珠瓊到庭證稱：「我是買方指定代
    書，簽買賣契約時我有在場，過戶手續也是我去辦的…」、
    「（簽約當時原告有沒有向被告表示因資金調度每期的付款
    會有稍微遲延的事情？）簽約當時賣方有林副理，還有乙○
    ○及謝文聰在場，買方有我與我先生及甲○○夫妻。因為系
    爭價款肆億多，所以原告太太說出資不是他一個人，另外還
    有他的姪子，而且原告有的資金在海外匯進來需要時間，所
    以付款有稍微遲延，請賣方通融。乙○○表示沒有關係。到
    時向我們林副理說就可以了，是可以通融的。」等語甚為明
    確。雖證人乙○○雖證稱：「我是在95年至97年間擔任被告
    公司總經理，當時原告與被告公司買土地房屋的合約是我擬
    定的，交給原告代書看過之後才簽約。」、「（原告是否向
    證人表示如果各期價金晚幾日交是否可以？）原告簽約時沒
    有說，是簽約後每期價金繳交時，常有遲延的情形，我們有
    電話向其催告，原告說他在推案的時候會有現金的收入，雙
    方再找補。我跟他說一定要做找補，因為我們案子要結案。
    」等語，然證人乙○○係原告公司總經理，亦係被告公司實
    際負責此次買賣之人，與被告公司之立場一致，其就自己當
    時是否有代表被告同意原告延後數日給付價金，將影響被告
    得否向原告請求遲延利息及違約金，是其此部分之證述，非
    無偏頗之虞而難遽採。反之，依證人邱王珠瓊上述其受委託
    辦理本件移轉登記事宜之過程及證人乙○○所述：「應買方
    要求有共同委託一位邱代書。」等語，可知代書邱王珠瓊僅
    係受兩造共同委託辦理移轉登記之第三人，與兩造是否有合
    意原告遲延交付價金乙節並無利害關係，其具結後陳述證言
    ，按理並無故為迴護原告而虛偽不實陳述之必要，故證人邱
    王珠瓊所證述之內容應較客觀可採。
  2.又查，依系爭契約第3條約定，原告除應於簽約當日交付588
    萬元即期支票外，需於96年7月18日支付5,000萬元之第二期
    款，而原告於96年7月13日簽約當日，除交付被告之負責人
    謝文聰1紙票面金為588萬元、發票日為96年7月13日之即期
    支票以支付第一期款外，並同時交付5紙票以原告為發票人
    ，載發票日均為96年7月18日、票面金額各為1000萬元，合
    計5000萬元之支票給被告，作為將來給付第2期款5000萬元
    之用，然其後原告復於96年7月25日另持4紙以銀行為發票人
    ，金額共計3000萬元之支票與謝文聰，以取回前開原告開交
    謝文聰之3紙面額共計為3000萬元之支票等情，有經謝文聰
    簽收並註記：「雙方於96年7月13日簽立之買賣契約中所收
    之價款支（票），其中新台幣參仟元正，由下列4張台支本
    票更換上列3張甲○○先生之個人支票」等文字之支票及簽
    收單影本在卷可稽（見本院卷第90-93頁），則被告既已於
    簽約之96年7月13日當日收受發票日期為第二期付款日即同
    年月18日、金額與第二期款相同之5000萬元支票，倘被告未
    於第二期付款日前同意原告調度資金而延後給付，則被告於
    96年7月18日付款日當天即可將該5紙面額共5000萬元之支票
    全部提示兌現，豈會待同年月25日原告另持面額計3000萬元
    及發票日（96年7月18日）之4紙支票與其換票來支付第二期
    款5000萬元中之3000千萬元價金？堪認原告主張被告有同意
    原告延後數日給付價金之主張，堪可採信。
  3.再者，如依被告所稱，原告於96年7月至10月間就第二、三
    及四期款之給付均有遲延之情形，則其依系爭契約第8條第3
    項約定：「前兩項違反義務之一方經他方催告而於催告期間
    履行者，仍應按每日以未付價款千分之五支付延遲違約金。
    ……」，被告即得請求原告給付高達4,104,800元之違約金
    。倘被告未免除原告各期之遲延責任，理應會向原告請求給
    付該鉅額之款項，然其竟遲至1年後原告提起本件訴訟請求
    其分擔統一超商之補償金後，方於97年11月23日之答辯狀中
    主張其得向原告請求遲延之違約金，此顯與常情有違。被告
    雖辯稱：被告公司因逢改選董監事，故未立即向原告催繳違
    約金，然依證人乙○○之證述：「（原告付完尾款之後，何
    以被告公司沒有向原告催討遲延的罰金？）因為公司大約在
    97 年7月左右有改選董監事，改選後先委請會計師作查帳，
    所以沒有立即行使權利。」等語，可知被告改選董監事係在
    97年7月間，而本件原告支付第二至俟其款之時間為96年7月
    至10月，倘被告未同意免除原告遲延違約金之義務，本可於
    上開董監事改選前向原告請求，然其卻捨此不為，直至原告
    向其請求統一超商補償金時方提出此抵銷抗辯，其所辯時否
    屬實，實有疑義，應認原告稱被告有同意其延後給付各期價
    金乙節，較可採信，是原告主張被告不得再向其請求給付遲
    延之違約金，應有理由。
  (二)被告主張原告負擔全國農業金庫貸款利息619,742元是否有
    理由？
  1.查系爭契約第3條關於買賣價金、給付方式約定：「…尾款
    參億貳仟萬元…買方最遲應於第三期款交付日起算六十日內
    將尾款付清（即簽約日起九十日內），最遲日期為民國九十
    六年十月十三日前交付尾款」、另契約特別約定第1點則約
    定：「買方尾款若無法如期交付時得延續3個月，該期間賣
    方（即反訴原告）原提供擔保向全國農業金庫貸款之利息由
    買方負擔」、第3點約定「買賣價款未完全付清前，現有租
    戶租金仍由賣方（即反訴原告）收取」等內容可知，如原告
    於96年10月13日後之3個月內始交付尾款，應負擔遲延期間
    被告支付與農業金庫貸款之利息。又查，原告係於96年12月
    27日始支付尾款3億2000萬元被告，而被告於96年9月26 日
    至96年10月26日、96年10月26日至11月16日期間，分別支付
    農業金庫849,867元、586,757元等情，有農業金庫放款繳款
    存根2紙在卷可稽（見卷第115、116頁）。依上開約定，原
    告本應負擔前述被告於96年10月13日後支付與全國農業金庫
    之利息。
  2.又查，系爭契約約定之尾款交付期日即96年10月13日前，適
    逢內政部將抵押權契約書改版，而因地政機關與銀行對該新
    版契約書之見解歧異，致於該期間向地政機關申請抵押權設
    定之案件多有延宕進而影響銀行核撥貸款期日等情，業經證
    人邱王珠瓊證稱：「因為96年10月間銀行的貸款契約中其他
    約定事項都有改版，改版後銀行向地政事務所報備，地政機
    關才會受理抵押設定申請。當時原告是在96年10月初向全國
    農業申請貸款，已辦好對保，就等全國農金向地政機關報備
    好，地政機關才會收件。後來一直到十月底全國農金才將文
    件交給我去送件」等語為證。又原告主張因其向銀行申請抵
    押貸款以支付尾款之時程有所延宕，經其與被告協商後，雙
    方考量於96年11月4日前，被告尚得收取系爭房屋原承租戶
    之租金以補償其利息支出，是改以原告開始收取系爭房屋租
    金之日即96年11月5日起為基準日，而由原告負擔被告自該
    基準日起支付與農民金庫之利息。故原告乃於96年12月27日
    支付96年11月5日起至同年月16日止之利息335,290元（計算
    示：58 6,757元÷21日×12日＝335,290元）與被告等情，
    有結算明細表、被告銀行存摺影本等件在卷可稽（見本院卷
    第196、9 9頁）等在卷可稽，被告雖抗辯原告支付之335,29
    0 元僅係其應分擔之部分利息，並否認有同意免除原告支付
    自96年11月5日前之利息云云。然如被告未免除原告負擔96
    年11月5日前之利息義務，而要求其負擔自96年10月14日起
    至同年11月16日止之全部利息，衡諸一般交易常情，原告於
    償還部分利息時，當不會以335,290元此非整數金額支付，
    且該金額復與被告轉讓租金收取權與原告之日即98年11月5
    日起至同年月16日止後半段期間利息之金額相同，是原告所
    述其係因兩造有合意以此金額結算利息，故以該金額支付與
    被告乙節，尚非無理。被告雖否認兩造有結算本件買賣款項
    而製作前開結算明細表，然依上開明細表所示，其結算日期
    係96年12月17、結算結果則是原告應給付被告184,935元等
    情，核與被告自行提出之銀行存摺影本所示，原告於上開結
    算日翌日即96年12月18日匯款與被告之金額184,935元相同
    ，且觀諸該結算表之內容主要係計算被告應將原承租戶之押
    租金轉讓與原告之金額，扣除原告代收被告應收之96年11月
    1 日至4日之租金及代付、代收之稅金後，原告尚應給付與
    被告之款項等情，倘非被告提供上開其與各原承租人之資料
    與原告進行會算，原告如何得知其應給付被告之結餘款為
    184, 935元並將之匯與被告，應認兩造確有就本件買賣雙方
    應付金額為結算，原告並依該結算金額付款與被告，始符常
    理。故原告主張兩造已就原告應負擔之農業金庫利息進行結
    算，原告並已以將結算之335,290元支付被告，被告不得再
    向其請求等語，應有理由。
  (三)綜上，被告抗辯原告應給付被告4,104,800元違約金及補償
    被告向農業金庫支付之利息955,032元，均無理由，是被告
    抗辯其得以上開款項與本訴原告請求之金額1,104,571元抵
    銷；並另行提起反訴請求原告即反訴被告給付上開扣除抵銷
    金額後所餘之違約金及利息補償金3,619,971元(即4,104,80
    0-1,104, 571＝3,619,971)，均無理由。
五、從而，被告主張原告應付違約金及利息補償金之抵銷抗辯既
    無理由，則原告依系爭契約第6條約定，請求被告給付原告
    1,104,571元，及自97年5月25日起至清償日止，按年息5%計
    算之利息，為有理由，應予准許；另被告即反訴原告依系爭
    契約第8條第3項、特別約定第1點，請求反訴被告給付經本
    訴抵銷後之違約金及利息補償金3,619,971元，及自反訴起
    訴狀繕本送達翌日起至清償日止，按年息5%計算之利息，為
    無理由，應予駁回。
六、本訴部分，兩造均陳明願供擔保，聲請宣告假執行或免為假
    執行，經核原告勝訴部分，並無不合，爰酌定相當之擔保金
    額宣告之；至反訴部分，反訴原告之訴既經駁回，其假執行
    之聲請亦失所附麗，應予駁回。
七、本件本反訴事證已臻明確，兩造其餘攻擊防禦方法及舉證，
    核與判決結果無影響，爰不予一一論列，附此敘明。
八、訴訟費用負擔之依據：依民事訴訟法第78條。
中    華    民    國    99    年    1     月    27    日
                民事第五庭    審判長法  官  薛中興
                                    法  官  陳杰正
                                    法  官  莊書雯
以上正本係照原本作成
如對本判決上訴，須於判決送達後20日內向本院提出上訴狀
中    華    民    國    99    年    1     月    27    日
                                    書記官  謝梅琴

司法院資訊處製作；財團法人民間司法改革基金會備份。
